最高法院刑事判決　　　　　　　　　 111年度台上字第1650號
上　訴　人　張茲仁



選任辯護人　顏偉哲律師
上列上訴人因違反組織犯罪防制條例案件，不服臺灣高等法院臺
中分院中華民國110 年10月20日第二審判決（110 年度金上訴字
第1228號，起訴案號：臺灣臺中地方檢察署109 年度偵字第2948
4 號），提起上訴，本院判決如下：
    主  文
原判決關於強制工作部分撤銷。
其他上訴駁回。 
    理  由
壹、撤銷（即原判決關於強制工作）部分：
一、刑事訴訟法第348 條有關上訴範圍之規定，業於民國110 年
    6 月16日修正公布，並自同年月18日起生效施行，其第3 項
    明定「上訴得明示僅就判決之刑、沒收或保安處分一部為之
    」，其立法理由第3 點，並說明「為尊重當事人設定攻防之
    範圍，並減輕上訴審審理之負擔，容許上訴權人僅針對刑、
    沒收或保安處分一部提起上訴，其未表明上訴之認定犯罪事
    實部分，則不在第二審之審判範圍。如為數罪併罰之案件，
    亦得僅針對各罪之刑、沒收、保安處分或對併罰所定之應執
    行刑、沒收、保安處分，提起上訴，其效力不及於原審所認
    定之各犯罪事實，此部分犯罪事實不在上訴審審查範圍。」
    之旨，是於我國刑事法採行刑罰與保安處分雙軌制裁體系下
    ，保安處分與犯罪（違法）行為及其刑罰，非絕對不可區分
    ，尤其是刑法沒收新制將沒收性質變革為刑罰及保安處分以
    外之獨立法律效果後，因已非刑罰（從刑），認其與犯罪（
    違法）行為並非絕對不可區分，即使對本案上訴，當原判決
    採證認事及刑之量定均無不合，僅沒收部分違法或不當，可
    分離將沒收部分撤銷改判，其餘本案部分予以判決駁回，已
    為本院近年來一致之見解，本於相同法理及前述訴訟法修正
    之內涵，當原判決採證認事及量刑均無不合，僅保安處分部
    分違法或不當，自可分離將保安處分部分撤銷改判，其餘本
    案罪刑部分則予以判決駁回。而本件原判決關於諭知上訴人
    張茲仁刑前強制工作部分與犯罪事實之認定及刑罰之量定，
    予以分割審查，並不發生裁判歧異之情形，則基於前述保安
    處分之獨立性，本院自得於關於上訴人罪刑部分之上訴不合
    法而予以駁回時（詳如後述），將其屬保安處分之強制工作
    部分分離，予以撤銷，合先敘明。
二、本件原判決認上訴人有其犯罪事實欄所載發起、主持犯罪組
    織、招募他人加入犯罪組織及加重詐欺取財之犯行明確，因
    而撤銷第一審不當之科刑判決，改判仍依想像競合犯之例，
    從一重論處上訴人以主持犯罪組織罪刑（另想像競合犯招募
    他人加入犯罪組織罪、加重詐欺取財未遂罪），並諭知應於
    刑之執行前，令入勞動場所強制工作3 年（下稱強制工作）
    。固非無見。
三、惟有關刑事法之強制工作，司法院大法官業於110 年12月10
    日作出釋字第812 號解釋宣告違憲，其解釋意旨略以：「中
    華民國94年2 月2 日修正公布並自95年7 月1 日施行之刑法
    第90條第1 項及第2 項前段規定：『（第1 項）有犯罪之習
    慣或因遊蕩或懶惰成習而犯罪者，於刑之執行前，令入勞動
    場所，強制工作。（第2 項前段）前項之處分期間為3 年。
    』……就受處分人之人身自由所為限制，均違反憲法第23條
    比例原則，與憲法第8 條保障人身自由之意旨不符，均應自
    本解釋公布之日起失其效力。」、「106 年4 月19日修正公
    布之組織犯罪防制條例第3 條第3 項規定：『犯第1 項之罪
    者，應於刑之執行前，令入勞動場所，強制工作，其期間為
    3 年。』（嗣107 年1 月3 日修正公布第3 條，但本項並未
    修正）就受處分人之人身自由所為限制，違反憲法比例原則
    及憲法明顯區隔原則之要求，與憲法第8 條保障人身自由之
    意旨不符，應自本解釋公布之日起失其效力。」等旨。從而
    ，原判決依憑上訴人行為時有效之組織犯罪條例第3 條第 3
    項之規定，所為上訴人應於刑之執行前強制工作之宣告，即
    因前述大法官解釋之結果，失所依據；又拘束人身自由之保
    安處分，亦有罪刑法定原則及法律不溯及既往原則之適用，
    其因行為後法律變更而發生新舊法律之規定不同者，應依刑
    法第1 條、第2 條第1 項規定，定其應適用之法律。本件有
    關諭知上訴人刑前強制工作部分，經此司法院解釋後，等同
    於法律已有變更，經比較結果，自應適用有利於上訴人之司
    法院解釋。原判決關此部分未及比較適用，猶為上訴人應於
    刑之執行前強制工作之諭知，自有判決不適用法則之違法，
    上訴人上訴意旨就此既有爭執，且原判決上開違誤不影響本
    件其他事實認定、法律適用及量刑，自應由本院將原判決關
    於諭知上訴人強制工作部分予以撤銷，以資糾正。
貳、上訴駁回部分： 
一、按刑事訴訟法第377 條規定，上訴於第三審法院，非以判決
    違背法令為理由，不得為之。是提起第三審上訴，應以原判
    決違背法令為理由，係屬法定要件。如果上訴理由書狀並未
    依據卷內訴訟資料，具體指摘原判決不適用何種法則或如何
    適用不當，或所指摘原判決違法情事，顯與法律規定得為第
    三審上訴理由之違法情形，不相適合時，均應認其上訴為違
    背法律上之程式，予以駁回。
二、本件上訴意旨略稱：上訴人無前科，僅1 次犯行，情節尚屬
    輕微，且自始均坦承犯行，可謂犯後態度極佳，祇因上訴人
    為家庭經濟唯一來源，母親無工作，兄長又需洗腎，迫於經
    濟壓力，才鋌而走險犯下本案，衡此犯情當有「法重情輕」
    、「可堪憫恕」的情形，尤其是現行刑罰重在教育，並非重
    在懲罰行為人，原判決未依刑法第59條之規定酌減其刑，仍
    量處上訴人有期徒刑2 年，實嫌過重，而於比例原則及罪刑
    相當原則有悖，當有判決適用法則不當之違誤；此外，上訴
    人為家中唯一經濟來源，且有如前述各情，當有暫不執行刑
    罰為適當的情形，為此懇請給予緩刑宣告，以勵自新云云。
三、惟查：
  ㈠本件原審經審理結果，認定上訴人的認罪自白與卷內諸多證
    據悉相符合而真實，確有如原判決事實欄所載發起、主持犯
    罪組織、加重詐欺之犯行，因而撤銷第一審關於此部分不當
    之科刑判決，改判仍依想像競合犯之例，從一重論處上訴人
    以主持犯罪組織罪刑（另想像競合犯招募他人加入犯罪組織
    罪、加重詐欺取財未遂罪）。已詳敘其調查、取捨證據之結
    果及憑以認定犯罪事實之心證理由。從形式上觀察，原判決
    並無任何違背法令之情形。
  ㈡刑罰之量定，係屬事實審法院得依職權自由裁量之事項，量
    刑判斷當否之準據，應就判決之整體觀察為綜合考量，不可
    摭拾其中片段，遽予評斷，倘以被告之責任為基礎，說明審
    酌刑法第57條所列事項而為刑之量定，若未逾越法定刑度，
    亦未濫用其權限，即無違法。又刑法第59條之酌量減輕其刑
    ，必於犯罪之情狀，在客觀上足以引起一般人之同情，認為
    即予宣告法定最低度刑，猶嫌過重者，始有其適用。被告犯
    罪之情狀是否顯可憫恕，而得適用刑法第59條規定酌量減輕
    其刑，係事實審法院之職權，除其裁量權之行使，明顯違反
    比例原則外，不得任意指為違法。
    原判決既以行為人責任為基礎，於其理由欄貳─二─ ㈥ 內
    ，先說明本件如何有組織犯罪防制條例第8 條第1 項後段減
    刑規定之適用，並指其想像競合所犯加重詐欺未遂罪部分，
    因想像競合犯從一重處斷後，已無刑法第25條第2 項未遂犯
    減輕其刑之適用，但仍作為本案量刑之參考；復於其理由欄
    貳─三內，詳敘：審酌上訴人正值青壯之齡，具勞動能力，
    竟不思以正當途徑獲取所需，發起、主持、操縱及指揮本案
    機房，以詐騙不特定人，法治觀念偏差，危害社會治安及威
    脅不特定人之財產權益，導致社會信任蕩然，極具非難性；
    惟念及上訴人無任何前科之良好素行，犯罪後坦承犯行，尚
    具悔意之犯後態度，及有前述經想像競合後輕罪之減輕事由
    ；兼衡上訴人自陳其為高中肄業之智識程度，從事建築工程
    疊磚之工作，月收入約新臺幣3 至4 萬元，家中母親無工作
    ，而哥哥需洗腎，其為家中唯一經濟來源，因經濟壓力太大
    方為本案犯行等刑法第57條各款所列事項等一切情狀，就上
    訴人所犯主持犯罪組織罪，依組織犯罪防制條例第8 條第 1
    項後段「偵審自白」減刑的規定，於法定本刑「3 年以上10
    年以下有期徒刑」減輕的範圍內，宣處有期徒刑2 年，併為
    相關沒收之諭知。客觀上既未逾越法定刑度，又未有濫用自
    由裁量權的情形，且無違背公平正義、責罰相當等原則，核
    無違法、濫權、失當的情形存在。又適用刑法第59條酌減其
    刑與否，法院本屬有權斟酌決定，上訴人上訴意旨所舉犯罪
    動機、家庭經濟及生活狀況等各情，業經原審於量刑時審酌
    如前，惟未致獲認有何特殊之原因或環境而犯罪，在客觀上
    足以引起一般人同情之處，且上訴人已適用上開條例第8 條
    第1 項後段之規定減輕其刑，即無縱使科以該減輕後之最低
    刑度仍嫌過重之情形，原審未給予刑法第59條之酌減，自無
    違法之可言。上訴意旨泛言指摘原判決量刑失當，有違比例
    原則與罪刑相當原則云云，無非置原判決已明白論斷的事項
    於不顧，就屬原審量刑、酌減刑職權的適法行使，單憑主觀
    任意指摘，均難認為適法的上訴第三審理由。
四、依上說明，應認上訴人之上訴為違背法律上之程式，予以駁
    回。又本件既從程序上駁回，所請緩刑，無從斟酌，附此敘
    明。
據上論結，應依刑事訴訟法第397條、第395條前段，判決如主文
。
中    華    民    國   111    年    5     月    5     日
                  刑事第二庭審判長法  官  林  勤  純  
                                  法  官  王  梅  英  
                                  法  官  莊  松  泉  
                                  法  官  吳  秋  宏  
                                  法  官  李  釱  任  
本件正本證明與原本無異
                                  書記官
中    華    民    國   111    年    5     月    12    日